【裁判字號】    94,保險,112
【裁判日期】    950922
【裁判案由】    給付保險金
【裁判全文】
臺灣臺北地方法院民事判決             94年度保險字第112號
原      告  丙○○
訴訟代理人  張世興律師
被      告  新安東京海上產物保險股份有限公司
法定代理人  丁○○
訴訟代理人  甲○○
            乙○○
上列當事人間請求給付保險金事件，本院於民國95年9月4日言詞
辯論終結，判決如下：
    主  文
原告之訴及其假執行之聲請均駁回。
訴訟費用由原告負擔。
    事實及理由
甲、程序方面：
    按「訴狀送達後，原告不得將原訴變更或追加他訴。但有下
    列各款情形之一者，不在此限：‧‧‧三  擴張或減縮應受
    判決事項之聲明者。」，民事訴訟法第255條第1項第3款定
    有明文。查本件原告起訴時，原請求被告給付新臺幣（下同
    ）500萬元，及自民國94年3月10日起至清償日止，按年息5%
    計算之利息（本院卷第2頁參照），嗣於訴訟進行中，擴張
    其遲延利息之請求為改按年息10%計算（本院卷第77頁參照
    ），核與本段首揭規定相符，應予准許。
乙、實體方面：
壹、原告起訴主張：
一、原告丙○○之配偶即訴外人黃上等參加伊公司之團體保險，
    而向被告新安東京海上產物保險股份有限公司（原名：統一
    安聯產物保險股份有限公司）投保傷害保險，約定保險期間
    自92年7月15日0時起至93年7月15日0時止，保險金額為500
    萬元。93年3月26日下午1時，黃上等前往位於台北市○○○
    路、忠孝東路口之凱悅三溫暖消費，至同年3月28日下午2時
    許，經凱悅三溫暖員工通報台北市政府消防局派遣救護車於
    同日下午2時53分到達現場時，黃上等已無脈搏、呼吸、血
    壓及意識，嗣再送往台北市立仁愛醫院急救後，黃上等仍無
    生命徵象。依黃上等與被告所定團體傷害保險契約（下稱系
    爭傷害保險契約）第3條規定，被保險人於契約有效期間內
    ，因遭受意外傷害事故，致其身體蒙受傷害而致死亡時，被
    告依約即應給付保險金。而黃上等身體強壯，未染何惡疾，
    至三溫暖消費，竟意外死亡，伊在三溫暖店內停留時間長達
    2 日，亦有違常情，故黃上等非由疾病引起之意外傷害事故
    而死亡，依系爭傷害保險契約上開約定，被告自應負給付保
    險金之責，惟被告竟拒絕理賠，屢經兩造協調，仍未獲被告
    置理。爰依保險契約之法律關係起訴請求。
二、又原告已舉出黃上等死亡及伊之死亡係因前往三溫暖消費發
    生意外傷害所致之事實，已盡最低限度事實之舉證責任，則
    被告即應就其渠免責事由，即黃上等係因疾病引起傷害致死
    之權利障礙事實，負舉證之責。再者，黃上等死亡時，年僅
    45歲，依黃上等過去之就醫紀錄所載，從無任何高血壓或心
    臟病史，是黃上等從不知伊本身患有高血壓，而前往凱悅三
    溫暖消費，因凱悅三溫暖之管理疏失（延遲49小時始發現）
    致黃上等發生意外而死亡，自屬外來突發事故。另黃上等在
    凱悅三溫暖停留之時間長達2日，凱悅三溫暖主任孫宗道又
    向警方謊稱事發經過，以規避責任，卷附鑑定證人製作之鑑
    定報告，即依孫宗道陳述錯誤之事實經過及警詢筆錄而為鑑
    定，然其鑑定之前提資料既為錯誤，鑑定結果自無所依附，
    而不足採，從而，依該鑑定報告結果記載之相驗屍體證明書
    ，亦不足採。
三、爰此聲明：(一)被告應給付原告500萬元，及自94年3月10日起
    至清償日止，按年息10%計算之利息；(二)陳明願供擔保，請
    准宣告假執行。
貳、被告抗辯：黃上等雖參加伊公司之團體保險，而向被告投保
    傷害保險，雙方約定之保險期間及保險金額，均如原告所述
    ，惟黃上等係於93年3月28日15時許，因高血壓性腦幹出血
    而不幸猝死，伊之急診病歷亦無任何外傷紀錄，伊腦部其他
    部位復無出血情形，足認黃上等確因單一腦幹出血致死，為
    疾病所引起之死亡結果，非屬被告所承保之保險事故範圍，
    故被告不予理賠。又原告雖認黃上等之死亡歷程有違常情，
    然原告並未提出確實之直接證據證明之，僅憑反面推理猜測
    黃上等非因疾病引起死亡，實不足採。並聲明：(一)駁回原告
    之訴及其假執行之聲請；(二)如受不利之判決，願供擔保請准
    宣告免為假執行。
、兩造不爭執之事項：
一、黃上等向被告投保傷害保險，約定保險期間自92年7月15日0
    時起至93年7月15日0時止，保險金額為500萬元，並以非由
    於疾病引起之外來突發事故，所致被保險人殘廢或死亡為保
    險事故（本院卷第2、3、25頁、39頁反面）。
二、黃上等於93年3月26日下午1時，前往凱悅三溫暖消費，至同
    年3月28日下午2時許，經凱悅三溫暖員工通報台北市政府消
    防局派遣救護車於同日下午2時53分到達現場時，黃上等已
    無脈搏、呼吸、血壓及意識，嗣再送往台北市立仁愛醫院急
    救後，仍無生命徵象，即於同日死亡（本院卷第39頁反面）
    。
肆、得心證之理由：
一、查本件兩造對於被保險人黃上等係於被告承保期間內死亡，
    以及黃上等與被告間傷害保險契約所約定之保險事故限於非
    由於疾病引起之外來突發事故，所致被保險人死亡等情，既
    均無爭執，則本件之爭執點即在於：被保險人黃上等之死亡
    結果，是否屬於被告所承保因意外突發事故，亦即非由於疾
    病所引起？茲審究如下：
(一)、按保險法第131條所稱之「意外傷害」，乃指非由疾病引起
    之外來突發事故所致者而言。該意外傷害之界定，在有多數
    原因競合造成傷殘或死亡事故之情形時，應側重於「主力近
    因原則」，以是否為被保險人因罹患疾病、細菌感染、器官
    老化衰竭等身體內在原因以外之其他「外來性」、「突發性
    」（偶然性）、「意外性」（不可預知性）等因素作個案客
    觀之認定，並考量該非因被保險人本身已存在可得預料或查
    知之外在因素，是否為造成意外傷殘或死亡事故之主要有效
    而直接之原因（即是否為其重要之最近因果關係）而定。此
    有最高法院94年台上字第1816號判決意旨足資參照。經查，
    系爭傷害保險契約第3條「保險範圍」既明文約定：「被保
    險人於本契約有效期間內，因遭受意外傷害事故，致其身體
    蒙受傷害而致殘廢或死亡時，依照本契約的約定，給付保險
    金。前項所稱意外傷害事故，指非由疾病引起之外來突發事
    故而言。」（本院卷第14頁參照），則依上開判例意旨，
    本件被保險人黃上等之死亡，是否屬於系爭傷害保險契約所
    指「意外傷害事故」所致，亦應按「主力近因原則」界定之
    。
(二)、次查，經本院調閱臺灣台北地方法院檢察署93年度相字第19
    2號相驗卷宗（下稱相驗卷）所附法務部法醫研究所（93）
    法醫所醫鑑字第0503號鑑定書，所載鑑定證人戊○○就黃上
    等遺體實施解剖及取出腦隨、心臟等重要臟器後之鑑定結果
    認為：「一、肉眼觀察結果：死者係中年男性‧‧‧，無外
    傷‧‧‧依式切開胸腹腔‧‧‧在檢查腦部時則發現一處腦
    出血。腦髓：‧‧‧腦幹橋腦處則有一個血腫直徑四公分，
    壓迫小腦並破潰於第四腦室。初步認為是高血壓性腦出血。
    心臟：七００克，為常人一倍重，心室有擴大現象，左心室
    有肥大，但冠狀動脈只有輕度粥腫。以上表現似乎反映出有
    高血壓。二、顯微鏡觀察結果：腦髓：橋腦出血，旁有動脈
    硬化。心臟：左心室心肌細胞肥大。‧‧‧三、對死因之看
    法：‧‧‧解剖結果認為黃上等罹患高血壓性心臟病及高血
    壓性腦出血。高血性腦出血之部位在腦幹，是生命中樞之處
    ，死亡率極高，極難救活。‧‧‧腦幹出血常猝死。鑑定結
    果：死者黃上等，‧‧‧因高血壓性腦幹出血而猝死。（自
    然死）」，有上開鑑定書一份在卷可憑。又鑑定證人戊○○
    到庭證稱：黃上等之死亡原因係腦幹出血，為黃上等本身的
    疾病所造成，黃上等並無外傷等語綦詳（本院95年8月2日言
    詞辯論筆錄，本院卷第70頁反面），核與前揭相驗卷附93年
    3月31日驗斷書「局部勘驗」之記載：「頭臉部、頸部無明
    顯外傷。」、「胸腹無外傷狀。」、「背部無外傷狀。」、
    「泌尿生殖部無外傷」相符，堪認黃上等死亡時，伊之身體
    並無任何外傷，死亡原因為高血壓性腦幹出血，故黃上等之
    所以死亡，係由於伊自身罹患高血壓性心臟病及高血壓性腦
    出血所致，自不屬於前述系爭傷害保險契約所定「意外傷害
    事故所指非由疾病引起之外來突發事故」之承保範圍。
(三)、再查，雖中央健康保險局台北分局檢送之黃上等門診就醫紀
    錄明細表，黃上等自92年3月27日起至死亡前，均無任何因
    罹患高血壓或心臟病而就醫治療之紀錄（本院卷第61至64
    頁參照），然縱使被保險人黃上等過去並無此類就診紀錄或
    病史，亦不足以證明黃上等並無高血壓性心臟病，此由鑑定
    證人戊○○證稱：黃上等以前雖無高血壓就醫的紀錄，但並
    不影響其判斷之結果，且患有高血壓之人，沒有外來因素，
    例如睡覺時，也可能突然無緣無故腦幹出血致死等語（本院
    卷第71頁參照），亦得以獲得佐證，故不得僅以黃上等過去
    沒有任何高血壓或心臟病之就醫紀錄，即逕認黃上等之所以
    發生高血壓性腦幹出血，係由於其他外力傷害所造成。因此
    ，原告主張黃上等從不知悉伊本身罹患高血壓，而前往凱悅
    三溫暖消費，因凱悅三溫暖延遲49小時始發現送醫，自係發
    生意外而死亡，屬於外來突發事故云云，尚不足採。
(四)、另原告又主張前揭法務部法醫研究所鑑定書，係依據錯誤之
    事實經過及警詢筆錄為鑑定，鑑定之前提資料既為錯誤，鑑
    定結果自無所依附云云。惟查，訴外人孫宗道（即凱悅三溫
    暖主任）之警詢筆錄，雖係上開鑑定證人戊○○作成鑑定結
    果之參考資料，然其判斷之主要依據是解剖結果，警詢筆錄
    如何記載，與其判斷結果並無關聯，警詢筆錄記載之死亡時
    間錯誤，對於死因之判定，亦無影響，業據鑑定證人戊○○
    證述明確在卷（本院卷第70頁反面至71頁）。是以，警詢筆
    錄之記載，對於黃上等死亡原因之判斷，既不發生任何影響
    ，故縱如原告所稱警詢筆錄記載之事實發生經過有錯誤，對
    黃上等死因認定之正確性，自亦無所影響，從而，原告主張
    前揭法務部法醫研究所之鑑定結果，係根據錯誤之警詢筆錄
    內容判定，其鑑定結論即非正確云云，亦非可採。至原告主
    張黃上等在凱悅三溫暖消費時間長達49小時，可能因使用三
    溫暖設備或與人爭吵，致發生意外而死亡云云，核屬原告單
    方面推測之詞，尚不足以解明黃上等確因使用三溫暖設備或
    與人爭吵，致伊血壓上升或因而發生腦幹出血之事實，故原
    告此部份主張，亦不可採。
二、綜上所述，本件被保險人黃上等死亡事故，其主要、有效及
    直接之原因，係高血壓性腦出血，並非被告所承保之「意外
    傷害事故」，從而，原告主張本件保險事故發生，並依保險
    契約之法律關係，請求被告給付保險金及遲延利息，洵為無
    據，不應准許，應予駁回。
三、原告之訴既經駁回，其假執行之聲請，亦失所附麗，應併予
    駁回。
伍、本件事證已臻明確，兩造其餘主張、陳述及所提之證據，經
    審酌後，認均與本件判決之結果無影響，爰不一一論駁，附
    此敘明。
陸、據上論結，本件原告之訴為無理由，依民事訴訟法第78條，
    判決如主文。
中    華    民    國    95    年    9     月    22    日
                  民事第六庭    法  官  楊晉佳
以上正本係照原本作成。
如不服本判決，應於送達後20日內依對造人數檢具繕本向本院提
出上訴狀上訴於臺灣高等法院。
中    華    民    國    95    年    9     月    22    日
                                書記官  朱俶伶


司法院資訊處製作；財團法人民間司法改革基金會備份。
